ACORDAO-COMPLETO-2488233

ACÓRDÃO 1625/2021 ATA 25/2021 - PLENÁRIO

VISTOS, relatados e discutidos estes autos de Representação, com pedido de medida cautelar, formulada pela empresa Link Card Administradora de Benefícios Eireli, em razão de supostas irregularidades no Pregão Eletrônico 14/2020, promovido pela Universidade Federal do Tocantins (UFT) , tendo por objeto a contratação de "serviço de gestão de frota, combinando abastecimento de combustíveis e correlatos, mediante uso de cartão magnético, com fornecimento de manutenção mecânica preventiva e corretiva com substituição de peças (automotiva, náutica agrícola e estacionária) ", com valor estimado de R$ 1.308.000,00;
ACORDAM os Ministros do Tribunal de Contas da União, reunidos em Sessão Plenária, diante das razões expostas pelo Relator, em: 
9.1. conhecer da Representação, satisfeitos os requisitos de admissibilidade constantes no art. 113, § 1º, da Lei 8.666/1993, c/c os arts. 235 e 237, VII, do Regimento Interno deste Tribunal, e no art. 103, § 1º, da Resolução - TCU 259/2014; 
9.2. no mérito, considerar a Representação parcialmente procedente;
9.3. indeferir o pedido de medida cautelar;
9.4. dar ciência à Universidade Federal do Tocantins - UFT, com fundamento no art. 9º, inciso II, da Resolução - TCU 315/2020, sobre as seguintes impropriedades/falhas, identificadas no Pregão Eletrônico 14/2020, de forma a evitar a sua materialização, tendo em vista o estágio inicial dos atos referentes ao certame:
9.4.1. falta de clareza e precisão da abrangência da rede credenciada exigida no edital e/ou no termo de referência, que são os documentos disponíveis aos licitantes nos sítios eletrônicos, considerando que as informações que definiam com mais clareza a rede credenciada estavam apenas no Estudo Técnico Preliminar 3/2021 (item 4, subitens 1 e 3) , que não está facilmente disponível aos licitantes, em afronta ao art. 3º, XI, 'a', do Decreto 10.024/2019; e
9.4.2. definição de percentual de 1% para o intervalo mínimo entre lances (item 7.8 do edital) em afronta aos princípios da razoabilidade, da competividade e da seleção da proposta mais vantajosa, insculpidos no caput do art. 3º da Lei 8.666/1993 e caput do art. 2º do Decreto 10.024/2019, bem como à jurisprudência deste Tribunal, a exemplo do Acórdão 1757/2020-TCU-Plenário, relator Ministro Raimundo Carreiro; 
9.5. orientar a Secretaria de Controle Externo de Aquisições Logísticas (Selog) para que para que acompanhe a retomada do Pregão Eletrônico 14/2020, de modo a verificar a correção das falhas ora constatadas e que são objeto de ciência preventiva à Universidade Federal do Tocantins (item 9.4 deste Acórdão) ; 
9.6. comunicar a prolação deste Acórdão à Universidade Federal do Tocantins e à representante, informando-lhes que o Relatório e o Voto que o fundamentam podem ser consultados por meio do endereço www.tcu.gov.br/acordaos; e
9.7. arquivar os presentes autos, nos termos art. 169, III, do Regimento Interno deste Tribunal.

Representação em razão de supostas irregularidades em pregão eletrônico cujo objeto é a contratação de serviço de gestão de frota, combinando abastecimento de combustíveis e correlatos. Análise da oitiva prévia.

Fundação Universidade Federal do Tocantins.

3. Representante: Link Card Administradora de Benefícios Eireli (CNPJ 12.039.966/0001-11)

13.1. Ministros presentes: Ana Arraes (Presidente), Walton Alencar Rodrigues, Benjamin Zymler, Aroldo Cedraz, Raimundo Carreiro (Relator), Bruno Dantas e Jorge Oliveira.
13.2. Ministro-Substituto convocado: Marcos Bemquerer Costa.
13.3. Ministros-Substitutos presentes: Augusto Sherman Cavalcanti, André Luís de Carvalho e Weder de Oliveira.

RAIMUNDO CARREIRO

Cuidam os autos de representação, com pedido de medida cautelar, formulada pela empresa Link Card Administradora de Benefícios Eireli, com fundamento no art. 113, § 1º, da Lei 8.666/1993 e nos arts. 235 e 276 do Regimento Interno do TCU, em razão de supostas irregularidades no Pregão Eletrônico 14/2020, promovido pela Universidade Federal do Tocantins (UFT) , tendo por objeto a contratação de "serviço de gestão de frota, combinando abastecimento de combustíveis e correlatos, mediante uso de cartão magnético, com fornecimento de manutenção mecânica preventiva e corretiva com substituição de peças (automotiva, náutica agrícola e estacionária) ", com valor estimado em    R$ 1.308.000,00 (peça 3, p. 30) .
2.	Em decisão que proferi em 6/4/2021 (peça 9) , acolhi o pronunciamento inicial da Secretaria de Controle Externo de Aquisições Logísticas - Selog (peças 7 e 8) para autorizar realização de oitiva prévia da Universidade Federal do Tocantins 
3.	Após exame das respostas apresentadas em cumprimento às preliminares por mim adotadas, a Selog, em instrução às peças 64 e 65, propôs conhecer da representação, indeferir a cautelar, considerá-la parcialmente procedente e expedir ciência preventiva à UFT das impropriedades contatadas nos autos, de forma a evitar a sua materialização, in verbis:
  	 
INSTRUÇÃO DE ANÁLISE DE OITIVA PRÉVIA 
	A. IDENTIFICAÇÃO DO PROCESSO 

	TC Processo 009.746/2021-8 
	Parcialmente procedente. Ciência. Arquivar. 

	UNIDADE JURISDICIONADA 
	UASG 

	Universidade Federal do Tocantins (UFT) 
	154419 

OBJETO 
Serviço de gestão de frota pública, combinando abastecimento de combustíveis e correlatos, mediante uso de cartão magnético, com fornecimento de manutenção mecânica preventiva e corretiva com substituição de peças (automotiva, náutica, agrícola e estacionária) (peça 3, p. 30) . 
	REPRESENTANTE 
	CNPJ 

	Link Card Administradora de Benefícios Eireli 
	12.039.966/0001-11 

	HÁ PEDIDO DE SUSTENTAÇÃO ORAL? 
	PROCURAÇÃO 

	Não 
	Peça 2, p. 8 

	MODALIDADE 
	NÚMERO DO CERTAME 
	CRITÉRIO DE JULGAMENTO 

	Pregão Eletrônico 
	14/2020 	(Processo 
23101.002886/2020-45) 
	Maior desconto global 

	VIGÊNCIA 
	VALOR ESTIMADO 

	12 meses, prorrogável - art. 57, inc. II, da Lei 8.666/1993 (peça 3, p. 24) 
	R$ 1.308.000,00 (peça 3, p. 30) 

	SUSPENSO POR MEDIDA CAUTELAR? 
	Não 

FASE DO CERTAME 
O certame foi suspenso em 26/3/2021 conforme aviso publicado no Diário Oficial da União - DOU (peça 6) . 
B. HISTÓRICO 
1.	O representante alega que o edital do Pregão Eletrônico 14/2020 promovido pela Universidade Federal do Tocantins - UFT contém as seguintes irregularidades: 
a)	o intervalo mínimo de 1% entre os lances ofertados por licitantes seria extremamente alto, restringindo a competitividade no certame (peça 1, p. 5-7) ; 
b)	necessidade de a contratada ter rede credenciada em todo o território nacional, o que seria uma exigência exagerada e desnecessária, que afronta à jurisprudência do TCU (peça 1, p. 7-  
9) ; e 
c)	multa excessiva de até 15% ao contratado, em caso de inexecução total, o que reduz o interesse de licitantes participarem do certame, além de contrariar jurisprudência do TCU (peça 1, p. 9-11) . 

2.	Com fundamento nas alegações apresentadas, requer medida cautelar para suspender a licitação. No mérito, pede que seja retificado o edital a fim de suprimir as irregularidades que impedem a competição e a obtenção da melhor proposta. 
3.	Os argumentos do representante foram analisados por esta Unidade Técnica em instrução de peça 7, que concluiu hão haver nos autos elementos suficientes para a conclusão acerca da plausibilidade jurídica, razão pela qual propôs que se ouvisse a Universidade Federal do Tocantins (UFT) em oitiva prévia acerca da existência dos pressupostos da medida cautelar pleiteada e acerca dos indícios de irregularidade indicados nos itens 'a' e 'b' acima. Em relação ao item 'c', a Unidade Técnica entendeu regular a sanção prevista no item 20.2.2.3. do termo de referência do Pregão Eletrônico 14/2020, que impõe a aplicação de multa de até 15%, em razão de eventual inexecução contratual por parte da contratada. 
4.	Promovida a oitiva prévia quanto às alegações do representante e demais questões levantadas por esta Unidade Técnica, passa-se a analisar as respostas apresentadas, tópico a tópico, conforme transcrição/contextualização a seguir. 
	C. HISTÓRICO DE COMUNICAÇÕES 
	
	DESPACHO DO RELATOR OU 
DA SECRETÁRIA (DELEGAÇÃO DE COMPETÊNCIA)  
	Peça 9 
	5/4/2021 

OFÍCIOS ENCAMINHADOS PELO TCU 
	À entidade 
	Ofício 15.723/2021-TCU/Seproc de 6/4/2021 (peça 10) . Termo de ciência de comunicação em 7/4/2021 (peça 11) . 

	D. DOCUMENTOS APRESENTADOS EM RESPOSTA À OITIVA 

PELA UNIDADE JURISDICIONADA 

a)	Ofício 11/2021 - PROAD/UFT de 14/4/2021 - peça 13 e 18 (repetida) ; 
b)	Ofício 30/2021 - COOPE/UFT de 12/4/2021 - peça 14 e 16 (repetida) ; 
c)	Comunicação s/nº de 12/4/2021 CRM/UFT - peça 15 e 17 (repetida) ; 
d)	Relatórios de abastecimento/Faturamento empresas Prime e Ticket Log - peças 19, 20, 21, 22, 
23, 24, 25, 26, 27, 28, 29, 30 e 31; 
e)	Estudo Técnico Preliminar 3/2021 - peça 32; 
f)	Parecer Técnico do Pregão 08/2019 - peça 33 e 49 (repetida) ; 
g)	Proposta de notificação por inexecução contratual - Pregão 08/2019 - Prime - Peça 34; 
g)	Análise de defesa prévia - Pregão 08/2019 - Prime - peça 35; 
h)	Orçamentos e Notas Fiscais de conveniados Prime - peças 36, 37, 38, 39 e 40; 
i)	Mensagens trocadas com Ecofrotas - peças 41, 42, 43 e 44; 
j)	Mensagens trocadas com Prime - peça 45; 
k)	Pedido de esclarecimento de Prime - Pregão 08/2019 - peça 46; 
l)	Orçamento e Notas Fiscais Prime - peças 47, 48, 50, 51, 52, 53, 54, 55 e 56; 
m)	Mapa de estabelecimentos da Prime - peça 57; 
n)	Nota de defesa da Prime - peça 58; 
o)	Peças do processo Processo 009.746/2021-8 já mencionadas - peça 59. 
E. EXAME TÉCNICO 
Item 1: exigir que a contratada possua rede credenciada em todo território nacional (item 2.2 do termo de referência) , sem que reste demonstrada a necessidade dessa exigência no planejamento da contratação; 
Fundamento legal ou jurisprudencial: inc. I do §1º do art. 3º da Lei 8.666/1993, caput do art. 2º do 
Decreto 10.024/2019 (princípios da razoabilidade e competividade) , além da jurisprudência do TCU (Acórdãos 1.632/2012 e 232/2021, ambos do Plenário, e, respectivamente, das relatorias do Min. 
José Mucio Monteiro e do Min. Raimundo Carreiro) ; 
Manifestação da Unidade Jurisdicionada sobre os indícios de irregularidades: (peça 14) 
a)	estabelecer rede credenciada em todo o território nacional não é exigir cobertura nos 5570 municípios e nos milhares de trechos de rodovias que lhes dão acesso. A UFT é uma universidade multicampi, multidisciplinar e pluriatividade que desenvolve suas atividades em destino e outras instituições de ensino, o que torna impossível prever e lançar, no planejamento da licitação ou no Termo de Referência, de todos os destinos a que se pretende atingir durante a execução do objeto, sob pena de causar dano às atividades da contratante no decurso da execução contratual pela limitação de possíveis destinos; 
b)	Não se sabe se a representante tomou conhecimento do ETP - Estudo Técnico Preliminar digital nº 3/2021 (Anexo 3) e aduziu-o à sua pretensão dirigida ao TCU. O item 6, Descrição da Solução como um todo, anuncia que a contratante trafega por todo o território nacional. Entendeu-se que, para demonstrar essa dita necessidade no planejamento da licitação, isso seria suficiente. Não pareceu necessário aos planejadores lançar comprovações de abastecimento e/ou manutenção mecânica executadas em regiões distantes daquelas de suas instalações. O TR também menciona expressamente "território nacional". Assim, fundado no princípio da discricionariedade e parecendo as comprovações de abastecimentos e serviços mecânicos peças estranhas ao ETP digital e ao TR, optou-se por apenas declarar a necessidade. 
Análise: 
5.	O subitem 2.4 do Termo de Referência trata do objetivo desta contratação, conforme reproduzido a seguir: 
 2.4. O objetivo da contratação é, portanto, prover abastecimento de combustíveis/correlatos e manutenção preventiva/corretiva com troca de peças para a frota da UFT em todo território nacional, mas especialmente no estado do Tocantins, contratando-se fornecedor que possua convênio com postos de combustíveis, oficinas mecânicas, fornecedores de autopeças e serviço de guincho, e disponha à tomadora cartões magnéticos e plataforma de gestão via web, recebendo em contrapartida o valor da taxa de administração apurada no pregão limitada ao percentual máximo fixado como estimativo ou, possivelmente, inexistindo mesmo contrapartida  pela intermediação, emergindo nesse caso, como lógica econômica do contrato, a taxação dos  conveniados pela  contratada cujas  condições devem evitar incursão na hipótese  prevista no subitem 1.4 acima, uma vez que, nesse caso, pode resultar em danos para a contratante.  (grifo nosso) 
6.	O item 4 do Estudo Técnico Preliminar 3/2021 (peça 32, p. 1) - Descrição dos Requisitos da Contratação - detalha a abrangência do termo "em todo território nacional" como sendo: 
 1. Postos de combustíveis conveniados da contratada nas principais cidades do Tocantins, nas capitais dos estados e principais rodovias do país, fornecendo produtos ao preço de bomba à vista ou de bomba por cartão de crédito, caso exista diferenciação; 
 	[...] 
 3. Oficinas e fornecedores de autopeças conveniados nas cidades do Tocantins em que a contratante desenvolve suas atividades e em Brasília/DF, no mínimo. 
7.	Em sua resposta a nosso Ofício 015.723/2021, a UFT questiona se o representante tomou conhecimento do Estudo Técnico Preliminar nos termos ora transcritos, visto que a justificativa da expressão "território nacional" não significava que o contratado deveria manter posto de gasolina, oficina e fornecedores de autopeças conveniados em todos os 5.570 municípios brasileiros, já que o termo estava limitado aos conveniados detalhados no dito ETP. 
8.	Importa que se leve em consideração que a elaboração dos estudos técnicos 
preliminares constitui a primeira etapa do planejamento de uma contratação, não significando, com isto, que deva ter sua publicação disponível ao público em geral como o Termo de Referência, ou Projeto Básico e demais anexos que acompanham o edital, pois consta apenas como peça do processo administrativo originador da licitação.  
9.	Assim sendo, o uso do termo "território nacional", como usado no Termo de 
Referência, gera uma interpretação imprecisa que induz o leitor a uma avaliação inexata, tal como manifestada pelo representante, ou, no mínimo, causa dúvidas que podem levar a uma dificuldade na formulação das propostas.  
10.	Por outro lado, há que se ressaltar que há a faculdade de os licitantes, nos termos do art. 23 do Decreto 10.024/2019, pedir esclarecimentos ao órgão contratante, o que poderia ter resolvido a questão. De qualquer forma, considerando que a UFT informou que o pregão foi suspenso para revisão de algumas questões ventiladas em impugnações recebidas tempestivamente, entende-se suficiente que se dê ciência acerca da falha, para que se evite esse equívoco no próximo edital a ser publicado, de forma que fiquem mais claras e precisas as exigências quanto à rede credenciada, como no item 4, subitens 1 e 3, do Estudo Técnico Preliminar 3/2021 acima transcrito. 
Item 2: adotar percentual de 1% para o intervalo mínimo entre lances (item 7.8 do edital) aparentemente em afronta aos princípios da razoabilidade, da competividade e da seleção da proposta mais vantajosa; 
Fundamento legal ou jurisprudencial: caput do art. 3º da Lei 8.666/1993 e caput do art. 2º do Decreto 10.024/2019, bem como a jurisprudência deste Tribunal, a exemplo do Acórdão 
1.757/2020-TCU-Plenário, rel. Min. Raimundo Carreiro; 
Manifestação da Unidade Jurisdicionada sobre os indícios de irregularidades: (peça 15) 
a)	Com base no art. 14, inc. III, do Decreto 10.024/2019, a UFT estipulou o intervalo mínimo de 1% de diferença de valores para os lances intermediários em todos os itens, conforme item 7.8 do edital. Os valores unitários estimados para cada um dos itens do grupo foi o seguinte: a) item 1: R$ 660.000,00; b) item 2: R$ 634.920,00 c) item 3: R$ 13.080,00. O total máximo estimado para a despesa é de R$ 1.308.000,00; 
b)	ocorre que em razão de ter sido considerada no sistema uma unidade no quantitativo de cada item, o que pode impactar no critério de julgamento, o valor de intervalo mínimo de 1% representa uma parcela considerável do valor unitário de cada item, o que pode impedir a oferta de mais lances e, por consequência, a obtenção de melhores propostas; 
c)	o pregão foi suspenso porque é necessária a revisão desta questão do intervalo mínimo de 1% entre os lances e demais teses ventiladas em impugnações recebidas tempestivamente. Assim sendo, haverá modificação do conteúdo do edital e anexos e, consequentemente, nova data de abertura do certame. 
Análise: 
11.	Essa suposta irregularidade acerca do intervalo mínimo entre os lances arguida pelo representante foi muito bem analisada na instrução de peça 7, cujos principais termos destaca-se: 
8.	Ante a previsão contida no Decreto 10.024/2019, em tese, restaria afastada a irregularidade levantada pelo representante, vez que a medida visa a coibir a oferta de descontos irrisórios por parte de licitantes, prática que prejudicaria a competitividade em certames e, por consequência, a obtenção de melhores propostas. Por outro lado, o Decreto não determina o valor a ser estabelecido para o intervalo mínimo entre lances, o qual ficaria submetido ao critério discricionário do órgão contratante. 
9.	Nesse contexto, a depender dos valores estimados para o objeto da licitação - por item ou global -, há de se considerar que o excessivo intervalo mínimo entre lances (valores ou percentuais) teria o condão de também prejudicar a competividade no certame, tendo em vista que poderia impedir lances eventualmente vantajosos que não atenderiam necessariamente ao percentual mínimo de 1% definido no item 7.8 do edital do Pregão Eletrônico 14/2020. 
10.	No caso em apreço, considerando que o critério de julgamento é o de "maior desconto global do grupo" e o valor estimado para o grupo é de R$ 1.308.000,00, observa-se que o intervalo mínimo de 1% significa que, a cada lance ofertado, o licitante deveria cobrir o anterior em R$ 13.080,00, o que seria aparentemente desprovido de razoabilidade, além de inviável para o nível de competitividade que se deseja em licitações. 
11.	Há que se considerar também que, do valor estimado ou do valor a ser contratado, a maior parte é repassada para os estabelecimentos credenciados (postos e oficinas) , ficando a contratada com uma fração menor, correspondente à taxa de administração e à taxa de credenciamento cobrada desses estabelecimentos. Portanto, esse intervalo mínimo (R$ 13.080,00 em valores monetários) representa, na verdade, uma fração muito superior a 1% da parcela efetivamente correspondente à remuneração da contratada/gerenciadora. 
12.	A estipulação do percentual a ser definido no edital está na esfera discricionária do órgão, devendo ser observados os princípios da proporcionalidade, à medida que a legislação não determina o valor que se deve nele inserir. 
13.	Corroborando com os argumentos expostos pelo representante e a análise feita por esta Corte de Contas, a Universidade Federal do Tocantins suspendeu o pregão 14/2020 porque considerou necessária a revisão desta questão do intervalo mínimo de 1% entre os lances, além de outras teses ventiladas em impugnações recebidas tempestivamente. 
14.	Portanto, entende-se suficiente que se dê ciência acerca da falha, para que se evite esse equívoco no próximo edital a ser publicado. 
Alegação de que a multa de até 15% ao contratado, em caso de inexecução total, seria excessiva 
15.	Esta Unidade Técnica, na instrução à peça 7, entendeu regular a sanção prevista no item 20.2.2.3. do termo de referência do Pregão Eletrônico 14/2020, que impõe a aplicação de multa de até 15%, em razão de eventual inexecução contratual por parte da contratada.  
16.	Esse entendimento constitui, conforme colocado naquela instrução, uma modificação na jurisprudência do TCU que vinha sendo firmada até então. Ressalte-se que, recentemente, foi proferido o Acórdão 830/2021-TCU-Plenário, relator o Ministro-Substituto Marcos Bemquerer Costa, que acompanhou a instrução desta Unidade Técnica, já com esse novo entendimento. 
17.	Por fim, ressalte-se que esse novo entendimento está, inclusive, em consonância com a nova lei de licitações (Lei 14.133/2021, art. 156, § 3º) , que, diferentemente de sua antecessora, foi taxativa quanto ao limite máximo da multa. Portanto, nesse ponto, entende-se ser a alegação improcedente. 
18.	O Exmo. Sr. Ministro-Relator Raimundo Carreiro, em seu despacho de peça 9, item 8, deixou para apresentar suas considerações sobre essa questão em momento oportuno.  
Conclusão 
19.	Diante do exposto, os elementos constantes dos autos permitem, desde já, a avaliação quanto ao mérito da presente representação como parcialmente procedente. Não será, contudo, proposta a expedição de medida cautelar para suspender a licitação, tendo em vista que a Universidade Federal do Tocantins, de ofício, já procedeu a suspensão do ato para retificação do edital para suprimir as irregularidades apontadas e outras porventura existentes, como manifestado em resposta à oitiva prévia empreendida por esta Corte. 
20.	Será proposta, portanto, ciência, na forma descrita nesta instrução.  	 	 
	F. IMPACTO DOS ENCAMINHAMENTOS PROPOSTOS 

	Haverá impacto relevante na Unidade Jurisdicionada e/ou na sociedade, decorrente dos encaminhamentos propostos? 
	Não 

	G. PEDIDO DE INGRESSO AOS AUTOS, DE INFORMAÇÕES/VISTAS/CÓPIAS, E DE SUSTENTAÇÃO ORAL 

	Há pedido do representante de ingresso aos autos? 
	Sim 

Análise: 
21.	O pedido de ingresso formulado pelo advogado Felipe Fagundes de Souza, OAB/SP 380.278, como parte interessada no presente processo (peça 1, p. 13) , já foi indeferido pelo Exmo. Sr. Ministro-Relator Raimundo Carreiro, em seu despacho de peça 9, já tendo, inclusive, ocorrido a notificação da decisão (peças 12 e 61-63) . 
	Há pedido de informações/vistas/cópia do processo? 
	Não 

	Há pedido de sustentação oral? 
	Não 

	H. PROCESSOS CONEXOS E APENSOS 
	
	Há processos conexos noticiando possíveis irregularidades na contratação ora em análise? 
	Não 

	Há processos apensos? 
	Não 

	I. PROPOSTA DE ENCAMINHAMENTO 
	
22.	Em virtude do exposto, propõe-se: 
22.1.	conhecer da representação, satisfeitos os requisitos de admissibilidade constantes no art. 113, § 1º, da Lei 8.666/1993, c/c os arts. 235 e 237, VII, do Regimento Interno deste Tribunal, e no art. 103, § 1º, da Resolução - TCU 259/2014; 
22.2.	no mérito, considerar a presente representação parcialmente procedente; 
22.3.	indeferir o pedido de concessão de medida cautelar formulado pelo representante; 
22.4.	dar ciência à Universidade Federal do Tocantins - UFT, com fundamento no art. 9º, inciso II, da Resolução - TCU 315/2020, sobre as seguintes impropriedades/falhas, identificadas no Pregão Eletrônico 14/2020, de forma a evitar a sua materialização, tendo em vista o estágio inicial dos atos referentes ao certame: 
a)	falta de clareza e precisão da abrangência da rede credenciada exigida no edital e/ou no termo de referência, que são os documentos disponíveis aos licitantes nos sítios eletrônicos, considerando que as informações que definiam com mais clareza a rede credenciada estavam apenas no Estudo Técnico Preliminar 3/2021 (item 4, subitens 1 e 3) , que não está facilmente disponível aos licitantes, em afronta ao art. 3º, XI, 'a', do Decreto 10.024/2019; 
b)	definição de percentual de 1% para o intervalo mínimo entre lances (item 7.8 do edital) em afronta aos princípios da razoabilidade, da competividade e da seleção da proposta mais vantajosa, insculpidos no caput do art. 3º da Lei 8.666/1993 e caput do art. 2º do Decreto 10.024/2019, bem como à jurisprudência deste Tribunal, a exemplo do Acórdão 1757/2020-TCU-Plenário, rel. Min. Raimundo Carreiro; 
22.5.	informar à Universidade Federal do Tocantins - UFT e ao representante do acórdão que vier a ser proferido, destacando que o relatório e o voto que fundamentam a deliberação ora encaminhada podem ser acessados por meio do endereço eletrônico www.tcu.gov.br/acordaos; e 
 22.6. 	arquivar os presentes autos, nos termos do art. 169, III, do Regimento Interno/TCU." 
4.	É o relatório.

8.1. Henrique Jose da Silva (376.668/OAB-SP) e outros, representando Link Card Administradora de Beneficios Eireli.

Não atuou.

REPRESENTAÇÃO COM PEDIDO DE MEDIDA CAUTELAR. UNIVERSIDADE FEDERAL DO TOCANTINS. PREGÃO ELETRÔNICO 14/2020. FORNECIMENTO DE GESTÃO DE FROTA E ABASTECIMENTO DE COMBUSTÍVEIS. REDE CREDENCIADA EM TERRITÓRIO NACIONAL. PERCENTUAL DE 1% PARA O INTERVALO MÍNIMO ENTRE LANCES. PARCIAL PROCEDÊNCIA. INDEFERIMENTO DO PEDIDO DE CAUTELAR. CIÊNCIA PREVENTIVA. ARQUIVAMENTO.

REPRESENTAÇÃO (REPR)

Secretaria de Controle Externo de Aquisições Logísticas (Selog).

Relato o presente processo em razão de sorteio realizado nos termos do art. 18-B da Resolução-TCU 175/2005.	
2.	Conforme assentado no relatório precedente, trata-se de representação, com pedido de medida cautelar, formulada pela empresa Link Card Administradora de Benefícios Eireli, em razão de supostas irregularidades no Pregão Eletrônico 14/2020, promovido pela Universidade Federal do Tocantins (UFT) , tendo por objeto a contratação de "serviço de gestão de frota, combinando abastecimento de combustíveis e correlatos, mediante uso de cartão magnético, com fornecimento de manutenção mecânica preventiva e corretiva com substituição de peças (automotiva, náutica agrícola e estacionária) ", com valor estimado de R$ 1.308.000,00 (peça 3, p. 30) .
3.	As irregularidades arguidas pela representante foram assim sintetizadas pela unidade técnica:
"a) o intervalo mínimo de 1% entre os lances ofertados por licitantes seria extremamente alto, restringindo a competitividade no certame (peça 1, p. 5-7) ;
	b) necessidade de a contratada ter rede credenciada em todo o território nacional, o que seria uma exigência exagerada e desnecessária, que afronta à jurisprudência do TCU (peça 1, p. 7-9) ; e
	c) multa excessiva de até 15% ao contratado, em caso de inexecução total, o que reduz o interesse de licitantes participarem do certame, além de contrariar jurisprudência do TCU (peça 1, p. 9-11) ."
4.	Diante das supostas irregularidades, a representante requereu medida cautelar para suspender a licitação. No mérito, pediu a retificação do edital com vistas a suprimir as impropriedades apontadas.
5.	Após exame técnico dos autos, em especial das respostas encaminhadas pela Universidade Federal do Tocantins em cumprimento à oitiva prévia por mim determinada, a Selog, em pareceres uniformes insertos às peças 64 e 65, propôs conhecer da representação, indeferir a cautelar, considerá-la parcialmente procedente e expedir ciência preventiva à UFT das seguintes impropriedades, de forma a evitar a sua materialização:
a) 	falta de clareza e precisão da abrangência da rede credenciada exigida no edital e/ou no termo de referência, que são os documentos disponíveis aos licitantes nos sítios eletrônicos, considerando que as informações que definiam com mais clareza a rede credenciada estavam apenas no Estudo Técnico Preliminar 3/2021 (item 4, subitens 1 e 3) , que não está facilmente disponível aos licitantes, em afronta ao art. 3º, XI, 'a', do Decreto 10.024/2019; e
b) 	definição de percentual de 1% para o intervalo mínimo entre lances (item 7.8 do edital) em afronta aos princípios da razoabilidade, da competividade e da seleção da proposta mais vantajosa, insculpidos no caput do art. 3º da Lei 8.666/1993 e caput do art. 2º do Decreto 10.024/2019, bem como à jurisprudência deste Tribunal, a exemplo do Acórdão 1757/2020-TCU-Plenário, de minha relatoria.
6.	Acolho as propostas da unidade técnica, sem prejuízo dos acréscimos que faço no parágrafo 19. Vejamos.
7.	A representação há de ser conhecida pois satisfeitos os requisitos de admissibilidade constantes no art. 113, § 1º, da Lei 8.666/1993, c/c os arts. 235 e 237, VII, do Regimento Interno deste Tribunal, e no art. 103, § 1º, da Resolução TCU 259/2014.
8.	Quanto ao pedido de cautelar, sua implementação revela-se despicienda na medida em que o certame se encontra suspenso desde 26/3/2021 conforme aviso publicado no Diário Oficial da União - DOU (peça 6) , para revisão de questões ventiladas em impugnações recebidas tempestivamente.
9.	No que toca ao mérito da representação, as duas irregularidades apontadas pela unidade técnica, de fato, se fazem presentes.
10.	Com efeito, a UFT estipulou o intervalo mínimo de 1% de diferença de valores para os lances intermediários em todos os itens, conforme colho do item 7.8 do edital.
11.	Ocorre que o referido percentual, no presente caso, destoa da razoabilidade, pois implicaria diferenças mínimas de R$ 13.080,00 entre lances, inibindo, assim, a competitividade do certame.
12.	Por pertinente, transcrevo trecho da instrução da Selog em que a unidade técnica bem descreveu a celeuma:
"10. No caso em apreço, considerando que o critério de julgamento é o de 'maior desconto global do grupo' e o valor estimado para o grupo é de R$ 1.308.000,00, observa-se que o intervalo mínimo de 1% significa que, a cada lance ofertado, o licitante deveria cobrir o anterior em R$ 13.080,00, o que seria aparentemente desprovido de razoabilidade, além de inviável para o nível de competitividade que se deseja em licitações." (Grifei) 
13.	Procedente, portanto, a representação neste particular (definição de percentual de 1% para o intervalo mínimo entre lances - item 7.8 do edital) .
14.	Por semelhante modo, a representação procede no tocante à falta de clareza da expressão "território nacional" contida no subitem 2.4 do Termo de Referência, verbis:
"2.4. O objetivo da contratação é, portanto, prover abastecimento de combustíveis/correlatos e manutenção preventiva/corretiva com troca de peças para a frota da UFT em todo território nacional, mas especialmente no estado do Tocantins, contratando-se fornecedor que possua convênio com postos de combustíveis, oficinas mecânicas, fornecedores de autopeças e serviço de guincho, e disponha à tomadora cartões magnéticos e plataforma de gestão via web, recebendo em contrapartida o valor da taxa de administração apurada no pregão limitada ao percentual máximo fixado como estimativo ou, possivelmente, inexistindo mesmo contrapartida pela intermediação, emergindo nesse caso, como lógica econômica do contrato, a taxação dos conveniados pela contratada cujas condições devem evitar incursão na hipótese prevista no subitem 1.4 acima, uma vez que, nesse caso, pode resultar em danos para a contratante."
15.	No cumprimento da oitiva prévia, a UFT, com base no item 4 do Estudo Técnico Preliminar 3/2021 (peça 32, p. 1) , detalhou a abrangência do termo "território nacional", de modo a evidenciar que a rede credenciada deve estar presente não nos 5.570 municípios brasileiros, mas apenas nas principais cidades do Tocantins, nas capitais dos estados e principais rodovias do país.
16.	Entretanto, considerando que o referido detalhamento não constou do edital ou do termo de referência, que são os documentos disponibilizados aos licitantes, a falha poderia interferir na formulação das propostas ou mesmo na participação da licitação.
17.	Procedente, também, a representação quanto a este quesito.
18.	Considerando que o certame se encontra suspenso, conforme expus anteriormente, a expedição de ciência preventiva à unidade jurisdicionada é medida adequada a esta etapa processual para evitar a materialização da irregularidade, conforme prevê o inciso II do art. 9º da Resolução TCU 315/2020:
"Art.9º As ciências se destinam a reorientar a atuação administrativa do jurisdicionado e evitar:
I - a repetição de irregularidade; ou
II - a materialização de irregularidade cuja consumação seja menos provável em razão do estágio inicial dos atos que a antecedem e desde que, para preveni-la, for suficiente avisar o destinatário." (Grifei) 
19.	Contudo, acrescento às propostas da unidade técnica orientação à Selog para que acompanhe a retomada do Pregão Eletrônico 14/2020, de modo a verificar a correção das falhas ora constatadas e que são objeto de ciência preventiva à Universidade Federal do Tocantins.
20.	Ante o exposto e sem prejuízo dos acréscimos por mim realizados (parágrafo 19) , acolho a instrução da Selog, cujos fundamentos integram as presentes razões de decidir, e VOTO no sentido de que seja adotado o Acórdão que ora submeto a este Plenário.
TCU, Sala das Sessões, em 7 de julho de 2021.
RAIMUNDO CARREIRO 
Relator